【裁判字號】    96,訴,635
【裁判日期】    971224
【裁判案由】    分割共有物
【裁判全文】
臺灣彰化地方法院民事判決  96年度訴字第635號
原      告  地○○即午○○之.
原      告  未○○
                        8樓
原      告  辰○○
原      告  卯○○
原      告  酉○○
原      告  亥○○○
上列六人共同
訴訟代理人  劉榮滄律師
複代理人    甲○○    住設台中.
被      告  戌○○    住台北縣新莊市○○里○○街323巷8號
                        15樓.
被      告  天○○    住彰化縣.
兼上列二人共同
訴訟代理人  巳○○    住彰化縣.
被      告  申○○    住彰化縣.
被      告  子○○即胡倉裕）.
                      住彰化縣.
被      告  庚○○    住台中縣.
                        19號.
被      告  壬○○    住彰化縣.
                        5號
兼上列三人共同
訴訟代理人  辛○○    住彰化縣.
被      告  丁○○    住彰化縣.
被      告  丑○○    住彰化縣.
被      告  戊○○    住台北縣板橋市○○里○○路○段319號
被      告  己○○    住桃園縣.
被      告  乙○○    住彰化縣.
被      告  寅○○    住彰化縣.
被      告  癸○○    住彰化縣.
被      告  丙○○    住彰化縣.
上列當事人間請求分割共有物事件，本院於97年12月17日言詞辯
論終結，判決如下：
    主      文
被告癸○○、丁○○、丑○○、戊○○、己○○、乙○○、寅○○應就其被繼承人胡詹所遺坐落彰化縣竹塘鄉○○段一八六二地
號、地目建、面積四○八一平方公尺、應有部分一二三九四五分
之一五九一三之土地辦理繼承登記。
兩造共有坐落彰化縣竹塘鄉○○段一八六二地號、地目建、面積
四○八一平方公尺土地，應予分割，其分割方法為：如附圖（即
彰化縣二林地政事務所複丈日期97年09月11日之土地複丈成果圖
）所示編號Ａ部分面積八五二平方公尺之土地，分歸被告申○○
取得；編號Ｂ部分面積六八○平方公尺之土地，分歸被告巳○○
、戌○○按原應有部分比例維持共有；編號Ｃ部分面積一平方公
尺之土地，分歸被告天○○取得；編號Ｄ部分面積五一○平方公
尺之土地，分歸原告地○○、未○○、辰○○、卯○○、酉○○
、亥○○○按原應有部分比例維持共有；編號Ｅ部分面積六八○
平方公尺之土地，分歸被告丙○○取得；編號Ｆ部分面積一五五
平方公尺之土地，分歸被告丁○○取得；編號Ｇ部分面積五二三
平方公尺之土地，分歸被告癸○○、丁○○、丑○○、戊○○、
己○○、乙○○及寅○○等公同共有取得；編號Ｈ部分面積六八
○平方公尺之土地，分歸被告子○○（即胡倉裕）、辛○○、庚○○、壬○○按原應有部分比例維持共有。
訴訟費用（除撤回部分外）由兩造按附表所示應有部分之比例負
擔。
    事實及理由
甲、程序方面：
一、按當事人死亡者，承受訴訟人於得為承受時，應即為承受之
    聲明，他造當事人，亦得聲明承受訴訟，民事訴訟法第 175
    條定有明文。原告午○○、未○○、辰○○、卯○○、酉○○及亥○○○等於民國（下同）96年06月15日提起本件訴訟
    後，嗣原告午○○於訴訟進行中之97年08月01日死亡，其所
    遺坐落彰化縣竹塘鄉○○段1862地號、地目建、面積4081平
    方公尺土地（以下稱系爭土地）之應有部分123945分之2652
    ，業經其繼承人地○○分割繼承取得，並辦理繼承登記完畢
    ，其繼承人地○○亦具狀聲明由其承受訴訟，並提出繼承系
    統表、戶籍謄本及土地登記第二類謄本為證，核無不合，應
    予准許。
二、被告癸○○、丁○○、丑○○、戊○○、己○○、乙○○、
    寅○○及丙○○等經合法通知，均未於最後言詞辯論期日到
    場，經核無民事訴訟法第 386條所列各款情形，爰依原告之
    聲請，就此部分由其一造辯論而為判決。
乙、實體方面：
一、原告起訴主張：
  (一)系爭土地為原告地○○、未○○、辰○○、卯○○、酉○○
    、亥○○○及被告巳○○、戌○○、申○○、子○○（即胡
    倉裕）、辛○○、庚○○、壬○○、丙○○、天○○，及丁○○、丑○○、戊○○、己○○、乙○○、寅○○、癸○○
    等之被繼承人胡詹所共有，其應有部分如附表所示。系爭土
    地分別由部分共有人及奉天宮使用，並建有住屋或廟宇。經
    查共有人之一胡詹於92年09月29日死亡，有配偶癸○○及子
    女丁○○、丑○○、戊○○、己○○、乙○○、寅○○等繼
    承人，其繼承人迄今尚未辦理繼承登記，合先敘明。
  (二)系爭土地之共有人，除被告天○○外，均為家族之嬸嬸及堂
    兄弟姊妹。
  (三)按各共有人得隨時請求分割共有物，民法第823條第1項前段
    定有明文。又共有物之分割，依共有人協議之方法為之。分
    割方法不能協議決定者，得請求法院判決分割，倘共有人中
    有不能按其應有部分受分配時，法院非不得命以金錢補償之
    ，同法第824條第1、2、3項亦定有明文。本件系爭土地為兩
    造所共有，原告既為共有人，自得請求分割該共有土地，因
    分割方法不能協議決定，爰依上開規定，訴請判決分割。
  (四)至於分割方法，因系爭土地除部分種有樹木、雜草外，依鈞
    院囑託二林地政事務所勘測後所製作複丈日期96年08月16日
    土地複丈成果圖所示，地上建築物及工作物大都坐落於兩造
    各自管理之範圍內。此外，系爭土地部分面鄰10米道路，且
    與兩造共有之1858地號相鄰，各共有人之通行，除得經10米
    道路外，亦得由共有之1858地號土地進出，尚無須另行劃分
    通道之必要，爰參酌系爭土地之現況，提出如彰化縣二林地
    政事務所複丈日期97年09月11日土地複丈成果圖（以下稱附
    圖）所示之分割方案，請求依此分割方法予以裁判分割。並
    聲明：請求判決如主文所示。
二、被告方面陳述：
  (一)被告巳○○、戌○○陳述：
    均同意分割，且渠等願於分割後仍維持共有關係，亦同意原
    告所提之分割方法。
  (二)被告天○○陳述：
    同意分割，亦同意原告所提之分割方法，伊分割後取得之土
    地毋庸其他共有人給予補償。
  (三)被告申○○、子○○（即胡倉裕）、辛○○、庚○○、壬○○陳述：
    均同意分割，亦同意原告所提之分割方法，且被告子○○（
    即胡倉裕）、辛○○、庚○○、壬○○等四人願於分割後仍
    維持共有關係。
三、被告癸○○、丁○○、丑○○、戊○○、己○○、乙○○、
    寅○○及丙○○等經合法通知，均未於言詞辯論期日到場，
    亦未提出書狀作何聲明或陳述。
四、得心證之理由：
  (一)按因繼承、強制執行、公用徵收或法院之判決，於登記前已
    取得不動產物權者，非經登記，不得處分其物權，民法第75
    9 條定有明文。又分割共有物，性質上為處分行為，依民法
    第 759條規定，共有不動產之共有人中有人死亡時，於其繼
    承人未為繼承登記以前，固不得分割共有物。惟原告如於本
    件訴訟中，請求死亡共有人之繼承人辦理繼承登記，並合併
    對繼承人及其餘共有人為分割共有物之請求，不但符合訴訟
    經濟原則，亦與民法第 759條規定之旨趣無違（最高法院69
    年台上字第1012號判例意旨參照）。經查，系爭土地共有人
    之一胡詹已於92年09月29日死亡，應由被告癸○○、丁○○
    、丑○○、戊○○、己○○、乙○○、及寅○○等人繼承，
    迄今仍未辦理繼承登記之事實，業據原告等提出土地登記第
    二類謄本、繼承系統表、除戶謄本及戶籍謄本等為證，堪認
    原告此部分之主張為真實。從而，原告等依據上開規定於系
    爭土地分割之處分行為前，請求被告癸○○、丁○○、丑○○、戊○○、己○○、乙○○、及寅○○等就其被繼承人胡
    詹所遺系爭土地之應有部分123945分之15913理繼承登記，
    核無不合，應予准許，爰判決如主文第一項所示。
  (二)次按各共有人，得隨時請求分割共有物。又共有物之分割方
    法，不能協議決定者，法院得因任何共有人之聲請，命以原
    物分配於各共有人。民法第823條第1項前段及第824條第2項
    第1款分別定有明文。本件原告等主張系爭土地為兩造所共
    有，各共有人之應有部分如附表所示，系爭土地之土地使用
    分區、使用類別為特定農業區甲種建築用地，而兩造間就系
    爭土地並未訂有不分割之特約，依物之使用目的亦無不能分
    割之情形，惟兩造無法達成協議分割之事實，已據其提出土
    地登記第二類謄本及地籍圖謄本各一件在卷為憑，並為被告
    等所不爭執，是原告等之主張自堪信為真實。從而，原告等
    基於系爭土地共有人之共有物分割請求權訴請裁判分割，依
    上揭法條規定，核無不合，應予准許。
  (三)經查：系爭土地地形，呈南北走向不規則長方形，經由東側
    兩造另共有之竹塘段1858地號土地接光明路，對外取得聯絡
    ，土地之北半部為被告申○○所有二層樓房住宅、磚造一層
    建物、棚架，被告戌○○與原告等建造之磚造一層建物、加
    強磚造奉天宮、水泥板屋、磚造所及棚架所占用，土地之
    南半部則為被告丙○○所有土竹造平房、磚造平房及棚架，
    被告子○○（即胡倉裕）、辛○○、庚○○、壬○○共有之
    二樓樓房住宅、棚架及鐵皮屋所占用等情，業經本院會同彰
    化縣二林地政事務所測量人員勘驗明確，有本院96年08月16
    日勘驗測量筆錄及彰化縣彰化地政事務所96年11月05日彰地
    二字第0960006195號函覆之土地複丈成果圖在卷供考，原告
    所提如附圖所示之分割方案，已慮及土地共有人使用現狀，
    且被告巳○○、戌○○、天○○、申○○、子○○（即胡倉
    裕）、辛○○、庚○○及壬○○等亦均表示同意該分割方案
    ，又被告癸○○、丁○○、丑○○、戊○○、己○○、乙○○、寅○○及丙○○等均未到庭或具狀對如附圖所示分割方
    案表示反對，本院審酌共有人之意願及全體共有人之利益等
    一切情狀，認採取原告所主張如附圖所示分割方法予以分割
    ，尚屬適當，爰諭知系爭土地之分割方法如主文第二項所示
    。
丙、訴訟費用負擔之依據：民事訴訟法第78條、第80條之1、第8
    5條第1項但書、第2項。 【註：原告等撤回部分之訴訟費用
    由原告等負擔。】
中    華    民    國    97    年    12    月    24    日
                  民事第一庭      法  官  邱月嬌
以上正本係照原本作成。
如對本判決上訴，須於判決送達後20日內向本院提出上訴狀（須
附繕本）。
中    華    民    國    97    年    12    月    24    日
                                  書記官  呂雅惠
           附    表  ：
           ┌──────────────────┐
           │  坐落彰化縣竹塘鄉○○段1862地號、  │
           │  地目建、面積4081平方公尺之土地    │
           ├────────┬─────────┤
           │ 共 有 人 姓 名 │  應  有  部  分  │
           ├────────┼─────────┤
           │ 癸○○、丁○○ │                  │
           │ 丑○○、戊○○ │                  │
           │ 己○○、乙○○ │ 123945分之15913  │
           │ 寅○○（即胡詹 │                  │
           │ 之繼承人）     │                  │
           ├────────┼─────────┤
           │  辛   ○   ○  │  123945分之6033  │
           ├────────┼─────────┤
           │  巳   ○   ○  │ 123945分之15303  │
           ├────────┼─────────┤
           │  丁   ○   ○  │   413150分15708  │
           ├────────┼─────────┤
           │  丙   ○   ○  │ 123945分之20655  │
           ├────────┼─────────┤
           │  庚   ○   ○  │  123945分之6033  │
           ├────────┼─────────┤
           │  地   ○   ○  │  123945分之2652  │
           ├────────┼─────────┤
           │  未   ○   ○  │  123945分之2652  │
           ├────────┼─────────┤
           │  辰   ○   ○  │  123945分之2652  │
           ├────────┼─────────┤
           │  卯   ○   ○  │  123945分之2652  │
           ├────────┼─────────┤
           │  酉   ○   ○  │  123945分之2652  │
           ├────────┼─────────┤
           │  戌   ○   ○  │  123945分之5353  │
           ├────────┼─────────┤
           │  申   ○   ○  │0000000分之258615 │
           ├────────┼─────────┤
           │  子   ○   ○  │  123945分之2555  │
           │ （即胡 倉 裕） │                  │
           ├────────┼─────────┤
           │  壬   ○   ○  │  123945分之6034  │
           ├────────┼─────────┤
           │ 亥  ○  ○  ○ │ 0000000分之22015 │
           ├────────┼─────────┤
           │  天   ○   ○  │   413150分之102  │
           └────────┴─────────┘


司法院資訊處製作；財團法人民間司法改革基金會備份。
